【裁判字號】    97,上,6
【裁判日期】    970509
【裁判案由】    撤銷調解之訴
【裁判全文】
臺灣高等法院花蓮分院民事判決             97年度上字第6號
上  訴  人  臺東縣東河鄉公所
法定代理人  甲○○
訴訟代理人  邱聰安律師
被上訴人    丙○○
訴訟代理人  乙○○
上列當事人間撤銷調解之訴事件，上訴人對於中華民國97年1月3
日臺灣臺東地方法院95年度他調訴字第1號第一審判決提起上訴
，本院於97年4月23日言詞辯論終結，判決如下：
    主  文
上訴駁回。
第二審訴訟費用由上訴人負擔。
    事實及理由
一、上訴人起訴主張：兩造雖於民國（下同）95年10月25日經臺
    東縣東河鄉調解委員會，就上訴人於被上訴人所有土地即臺
    東縣東河鄉○○段都蘭小段第320地號土地（下稱系爭土地
    ）上鋪設柏油路（下稱系爭路面）一事達成調解，調解內容
    為：雙方同意於系爭土地如附圖所示界址第1、2點間，保留
    3米寬之路面，多餘部分由上訴人刨除；界址第2點至第4點
    間，被被上訴人同意無償提供上訴人施作寬1.5米之柏油路
    面以供通行，其中界址第3點處因地形關係同意施作寬2.42
    米等語（下稱系爭調解）。然系爭路面原平均寬3.4公尺，
    東西走向，北鄰釋迦園，南鄰住家，住戶有8戶，已於系爭
    路面通行數十年，為唯一對外通行道路，具備公用地役關係
    之要件。而依系爭調解之內容，除刨除柏油路面外，並將既
    有道路路寬縮小，其中舊有道路第2點至第4點路面，刨除後
    路面僅餘1.5公尺，無法供一般車輛通行，影響該地區之通
    行權。又公用地役關係之存在，為公法上之權利，涉及公益
    ，如有爭議，須以行政爭訟程序處理之，不許當事人自由處
    分，以相互讓步成立調解之方式，自行解決之，兩造將不得
    自由處分之公法權利成立調解，具有無效之原因，爰依民法
    第71條之規定，訴請宣告本件調解無效等語。並聲明：(一)原
    判決廢棄；(二)宣告系爭調解書無效。
二、被上訴人則以：系爭路面僅供8戶等特定少數人使用，不構
    成公用地役關係，調解並無無效之原因。調解後路寬雖有縮
    小，但可以該8戶住戶之土地去拓寬，不影響其進出，上訴
    人只要求由被上訴人提供土地供該8戶住戶使用，對被上訴
    人不公平的，上訴人係在上開道路上鋪設柏油之人，當然負
    有移除之義務等語，資為抗辯。並聲明：上訴駁回。
三、兩造對於系爭土地為被上訴人所有，其上之道路自60年即已
    存在迄今，上訴人並在道路上鋪設柏油路面，如附圖所示界
    址編號第1至第2點之柏油道路有部分占用被上訴人土地，界
    址第2至第4點之道路則全部佔用被上訴人土地，使用上開道
    路之住戶計有鄭秀美、鄭火金、蘇正輝、蘇正朝、張貴蘭、
    闕淑彬、蘇月娥、沈秀蘭等8戶，兩造已於95年10月25日成
    立系爭調解等情，並不爭執，並有住戶名單、戶籍謄本、空
    照圖、土地複丈成果圖、系爭調解書等在卷可稽，堪信為真
    實。惟上訴人上訴主張系爭路面已通行數十年，為唯一對外
    通行道路，具備公用地役關係，此種公法權益之爭議，不得
    以調解為之，系爭調解有無效之原因云云，是本件爭執要點
    為：(一)系爭道路是否成立公用地役關係？(二)系爭調解是否以
    公用地役關係為調解標的？有無無效之原因？以下分述之：
（一）按既成道路成立公用地役關係，須符合﹕(1)為不特定之公
      眾通行所必要，而非僅為通行之便利或省時。(2)於公眾通
      行之初，土地所有權人並無阻止之情事。(3)須經歷之年代
      久遠而未曾中斷等要件，有最高法院87年度台上字第1842
      號判決、釋字第400號解釋可資參照。經查，系爭路面僅
      供鄭秀美等8戶住戶使用，為上訴人所不爭執，並非為供
      不特定之公眾通行所必要，縱然為唯一對外通行道路，僅
      為通行之便利或省時而已，與既成道路之要件不合，自無
      成立公用地役權可言，上訴人主張有公用地役關係，不可
      採信。
（二）又依系爭調解書記載，被上訴人因發現上訴人未經其同意
      擅自在其所有土地上舖設柏油路面，始聲請調解一節，有
      調解書可證，故本件調解之標的是被上訴人之土地遭上訴
      人侵害而請求上訴人移除柏油路面之私法紛爭，屬民事問
      題，非公法權益之爭議，為鄉鎮市調解條例第1條所定得
      進行調解之事項，則台東縣東河鄉調解委員會依被上訴人
      之聲請，就上開土地侵害之民事糾紛進行調解，並經調解
      成立，自有合法之效力，上訴人主張系爭調解有無效之原
      因，亦無可採。
四、綜上所述，本件上訴人主張調解有無效原因為不可採，原審
    為上訴人敗訴之判決，並無不合。上訴意旨指摘原判決不當
    ，求予廢棄改判，為無理由，應予駁回。
五、據上論結，本件上訴為無理由，依民事訴訟法第449條第1項
    、第78條，判決如主文。
中    華    民    國    97    年    5     月     9    日
                       審判長法  官  何方興
                             法  官  王紋瑩
                             法  官  林鳳珠
以上正本係照原本作成。
如不服本判決，應於收受送達後20日內向本院提出上訴書狀，其
未表明上訴理由者，應於提出上訴後20日內向本院補提理由書狀
（均須按他造當事人之人數附繕本）上訴時應提出委任律師或具
有律師資格之人之委任狀；委任有律師資格者，另應附具律師及
格證書及釋明委任人與受任人有民事訴訟法第466條之1第1項但
書或第2項（詳附註）所定關係之釋明文書影本。
                             書記官  陳有信
中    華    民    國    97    年    5     月    9     日
附註：
民事訴訟法第466條之1(第1項、第2項)：
對於第二審判決上訴，上訴人應委任律師為訴訟代理人。但上訴
人或其法定代理人具有律師資格者，不在此限。
上訴人之配偶、三親等內之血親、二親等內之姻親，或上訴人為
法人、中央或地方機關時，其所屬委任人員具有律師資格並經法
院認為適當者，亦得為第三審訴訟代理人。


司法院資訊處製作；財團法人民間司法改革基金會備份。
